【裁判字號】    99,交抗,107
【裁判日期】    990519
【裁判案由】    聲明異議
【裁判全文】
臺灣高等法院臺南分院交通事件裁定     99年度交抗字第107號
抗  告  人  交通部公路總局台北區監理所蘆洲監理站
代  表  人  乙○○
受處分人即
聲明異議人  甲○○
上列抗告人因受處分人違反道路交通管理處罰條例案件，不服臺
灣雲林地方法院中華民國99年3月31日所為裁定（99年度交聲字
第64號，處分案號：交通部公路總局臺北區監理所蘆洲監理站北
監蘆字第裁46-C00000000號），提起抗告，本院裁定如下：
    主  文
抗告駁回。
    理  由
一、本件抗告意旨略以：(一)依照交通部97年1月24日交路字第097
    0015997號函略以：「汽車駕駛執照為駕駛汽車之許可憑證
    ，雖因我國車輛分類區○○於道路交通安全規則第53條規定
    有各類車種之駕駛執照，惟依同規則第61條規定，民眾已具
    備較低車類駕駛資格後，當其取得高一級車類駕駛資格時，
    基於1人1照（汽車駕駛執照或機車駕駛執照）之原則，係應
    換發較高一級車類之駕駛執照，准其駕駛較低級車類之車輛
    。」。(二)次按95年3月1日修正施行前之處罰條例第68條規定
    ，汽車駕駛人違反交通管理規定應受吊扣或吊銷駕駛執照處
    分時，依法係應吊扣或吊銷其依前述規則第53條分類所領有
    之駕駛執照外，亦包括同規則第61條所准予駕駛較低級車輛
    之駕駛資格。惟依95年3月1日修正後之處罰條例第68條規定
    ，如駕駛人領有汽車及機車駕駛執照者，其若係駕駛汽車違
    規應受吊扣駕照處分，當以吊扣其所領有憑以許可駕駛汽車
    行駛道路之汽車駕駛執照；若騎乘機車違規應受吊扣駕照處
    分，當吊扣其領有之機車駕駛執照。本件受處分人林君因其
    重型機車駕照業因案吊銷，根據道路交通安全規則第61條第
    1 項第2款規定「已領有大客車駕駛執照者，得駕駛輕型機
    器腳踏車。」爰此，則受處分人於本件違規行為時，係以其
    領有且依法規使用之駕駛執照，當為明確，自應以其領有之
    駕駛執照為吊扣處分，即駕駛人領有職業大客車駕駛執照但
    未領有輕型機車駕駛執照及酒後駕駛輕型機車之違規，係違
    反處罰條例第35條之規定，依法即應吊扣其領有並據以使用
    之職業大客車駕駛執照1年，以資警惕云云。
二、按飲酒後，其吐氣所含酒精濃度超過每公升0.25毫克以上者
    ，不得駕車；又汽車（含機器腳踏車）駕駛人，駕駛汽車（
    含機器腳踏車）經測試檢定，有酒精濃度超過規定標準者，
    處1萬5千元以上6萬元以下罰鍰，並當場移置保管其車輛及
    吊扣其駕駛執照1年，且應接受道路交通安全講習。道路交
    通安全規則第114條第2款及道路交通管理處罰條例第35條第
    1 項第1款、第24條第1項第2款分別定有明文。
三、經查：
  (一)本件受處分人甲○○於民國（下同）97年8月12日凌晨3時50
    分許，飲酒後駕駛車號QSW-667號輕型機車，行經臺北縣三
    重市○○路○段100巷口處，為警測得其呼氣酒精濃度為0.81
    mg/l，已超過規定標準，因而當場舉發等情，為受處分人所
    不爭執，並有臺北縣政府警察局舉發違反道路交通管理事件
    通知單1紙在卷可稽，此部分事實，堪以認定。
  (二)按現行道路交通管理處罰條例第68條係規定「汽車駕駛人，
    因違反本條例及道路交通安全規則之規定，受吊銷駕駛執照
    處分時，吊銷其持有各級車類之駕駛執照」，並未包括吊扣
    之情形。且參道路交通管理處罰條例第68條於94年12月14日
    之修正理由：「原條文將違法或違規駕駛人所持有各級車類
    之駕駛執照一併吊扣，失之過酷，影響人民工作及生活過鉅
    」等語（見立法院公報第94卷第70期第136頁至第138頁之院
    會紀錄暨修正道路交通管理處罰條例第68條之立法理由），
    顯見依修正後道路交通管理處罰條例第68條規定，汽車駕駛
    人因違反道路交通管理處罰條例及道路交通安全規則之規定
    ，受「吊扣」駕駛執照處分時，僅能「吊扣」違規當時所駕
    駛車輛之駕駛執照，不再吊扣其持有各級車類之駕駛執照甚
    明。是移送機關為本件吊扣駕駛執照處分時，應僅得吊扣其
    違規或違法當時駕駛車類之駕駛執照。而本件受處分人陳文
    山違規時係駕駛輕型機車，應僅能吊扣其輕型機車駕駛執照
    而已，如受處分人陳文山當時未領有輕型機器腳踏車駕駛執
    照，尚不得因之即吊扣其職業大客車之駕駛執照以代之，方
    屬適法（臺灣高等法院暨所屬法院97年度法律問題座談會提
    案第40號結論參照）。準此，道路交通管理處罰條例第35條
    規定所需吊扣之駕照，應係指酒精濃度超過標準值之違規駕
    駛人遭查獲時所駕駛車輛種類之駕照，而不得將駕駛人所持
    有各級車輛之駕照均予吊扣，始為適法。
  (三)次按道路交通安全規則第61條第1項第2款前段規定：「汽車
    駕駛人取得高一級車類之駕駛資格者，應換發駕駛執照，並
    准其駕駛較低級車類之車輛，其規定如下：二、已領有大客
    車駕駛執照者，得駕駛大貨車、代用大客車、大客車輛兩用
    車、曳引車、小型車、輕型機器腳踏車。」，而於實務上僅
    逐級核給最高級（內含多合一之駕駛資格）汽車駕駛執照一
    張，原領有較低一級之駕駛執照皆回收作廢，並無保留予駕
    駛人繼續持用，致持有職業大客車駕駛執照者，因駕駛輕型
    機車違規，而須吊扣輕型機器腳踏車駕駛執照時，產生執行
    上之困難，此應由行政機關隨時因應法令之變更，而改進其
    行政執行方式，斷不得因技術層面之困難，而置相關法令於
    不顧。再者，所駕駛之車輛種類不同，要求的技術與注意義
    務亦不相同，因大客車之構造、重量較一般輕型機車重；又
    駕駛大客車，因往往涉及駕駛人之職業得否延續，攸關其自
    身家庭生計，當可預期駕駛人會盡較高的注意義務，以免違
    規而遭致吊扣或吊銷職業大客車駕照處分，反觀駕駛輕型機
    車時，多為便利交通之故，其注意義務較駕駛大客車時為低
    ，是原處分機關因受處分人駕駛輕型機車時之違規酒駕行為
    ，吊扣受處分人職業大客車之駕駛執照，此雖可達成完全杜
    絕受處分人將來繼續酒醉駕車，有害公眾往來交通安全之目
    的，惟亦同時造成剝奪受處分人駕駛大客車之結果，對其工
    作及生活影響甚大，甚而危及其就業謀生問題，此所造成之
    損害，與欲達成目的之利益（即限制異議人駕駛輕型機車，
    以預防酒醉駕駛輕型機車所造成之危害）顯失均衡（參照行
    政程序法第7條第3款及行政罰法第18條規定），而逾越比例
    原則。查受處分人為本件違規行為時，係駕駛輕型機車，依
    前開規定，本應吊扣其輕型機器腳踏車駕駛執照1年，然受
    處分人係持有職業大客車駕駛執照，此有受處分人汽車駕照
    基本資料在卷可稽（見原審卷第7頁）。又受處分人違規時
    間係於97年8月12日，自應適用修正後之道路交通管理處罰
    條例第68條之規定。而修正後道路交通管理處罰條例第68條
    之規定，既將「吊扣」等字刪除，揆諸上開說明，受處分人
    受吊扣駕駛執照處分時，自不得再吊扣其持有各級車類之駕
    駛執照。故原處分機關於作成吊扣駕駛執照處分時，應就行
    為人所應吊扣之駕駛執照種類予以限定，始符合依法行政原
    則。本件受處分人既於駕駛輕型機車時為本件違規行為，依
    上開說明，其應受之處分為限制其駕駛輕型機車之權利，即
    應吊扣其輕型機器腳踏車駕駛執照始為允當。原處分機關未
    審酌及此，逕為吊扣受處分人之職業大客車駕駛執照，即有
    未當。
  (四)抗告意旨雖以道路交通安全規則第61條第1項第2款規定「已
    領有大客車駕駛執照者，得駕駛輕型機器腳踏車」為由，指
    受處分人以其領有之職業大客車駕駛執照為駕駛輕型機車之
    憑證，自應予吊扣其所持有之職業大客車駕駛執照云云。惟
    就監理機關核發駕駛執照實務上，對同一駕駛人，原則上均
    僅核發駕駛人得駕駛或騎乘之最高級之車類駕駛執照，以為
    其駕駛汽車或騎乘機車之證明文件，而未核發其得駕駛或騎
    乘之最高級以下之各低級車類駕駛執照供駕駛人同時持有。
    但駕駛執照既係監理機關核發予駕駛人，表彰執照持有人可
    駕駛何類級汽車或機器腳踏車之許可資格文件，自具有行政
    處分之性質，非不得由監理機關於駕駛執照上依法附以限制
    條件，以限制或限縮其許可之範圍，亦即由監理機關在核發
    予駕駛人持用之高級車類之駕駛執照中，依法限制駕駛人持
    用該駕駛執照所駕駛之車種（例如於駕駛人所持有之該最高
    級車類駕駛執照上，加註禁止其駕駛遭查獲酒駕時所駕駛之
    該車種12個月之方式，以為執行方法）。準此，原審法院於
    裁定理由中揭示「異議人於違規時係騎乘輕型機車，原處分
    機關依法僅能限制異議人駕駛輕型機車之權利」，即同此意
    旨，可資為抗告人為裁決處分時參酌之依據，尚非謂受處分
    人得心存僥倖，於酒後以其領有之職業大客車駕駛執照據以
    騎乘輕型機車，而規避應受之行政處罰。抗告人不思尋求符
    合規定及修法意旨之限制方式以為適當處分，反一味主張吊
    扣受處分人所持有之最高級車類駕駛執照，置受處分人駕駛
    其他高級車類之權利於不顧，顯係對原裁定及法律規定有所
    誤解。
  (五)至原處分機關雖援引交通部94年9月15日交路字第094005143
    3號、89年8月30日交路字第008861號函釋為裁處依據。惟按
    法官依據法律獨立審判，憲法第80條載有明文，各機關依其
    職掌就有關法規為釋示之行政命令，法官於審判案件時，固
    可予以引用，但仍得依據法律，表示適當之不同見解，並不
    受其拘束；司法行政機關所發司法行政上之命令，如涉及審
    判上之法律見解，僅供法官參考，法官於審判案件時，亦不
    受其拘束（司法院大法官會議釋字第216號解釋意旨參照）
    。是交通部上開函釋意見，僅供法院參考，法院並不受其拘
    束。再者，上開函釋係針對道路交通管理處罰條例第68條「
    修正前」所為，惟修正後該條規定，已刪除其中吊扣部分之
    規定，是有關吊扣之情形，自已無適用上開函釋之餘地，原
    處分機關援引上開函釋，顯與現行之道路交通管理處罰條例
    第68條規定未合，附此敘明。
四、綜上所述，原審法院認受處分人為本件酒後駕車違規行為時
    ，係駕駛輕型機車，自不能越級剝奪其駕駛職業大客車之權
    利，原處分機關未審酌新修正之法律規定，而作成吊扣受處
    分人職業大客車駕駛執照之處分並非合法，以受處分人之異
    議有理由，而撤銷原處分關於吊扣（職業大客車）駕駛執照
    12個月部分，並應由原處分機關另行依法處理，經核於法尚
    無不合。是抗告人未審酌新修正法律之規定，以一人一照原
    則，仍執前詞而提起抗告請求撤銷原裁定云云，為無理由，
    應予駁回。又原處分關於道安講習及罰鍰部分，受處分人並
    未聲明不服，不在原審及本院審理之範圍內，附此敘明。
五、據上論結，應依道路交通案件處理辦法第26條、刑事訴訟法
    第412條，裁定如主文。
中    華    民    國    99    年    5    月    19     日
                  刑事第七庭  審判長法  官  李文福
                                    法  官  顏基典
                                    法  官  陳顯榮
以上正本證明與原本無異。
不得再抗告。
                                    書記官  劉岳文
中    華    民    國    99    年    5     月    19    日

司法院資訊處製作；財團法人民間司法改革基金會備份。
